ACORDAO-COMPLETO-2352026

ACÓRDÃO 8023/2020 ATA 25/2020 - SEGUNDA CÂMARA

VISTOS, relatados e discutidos estes autos de Recurso de Reconsideração, interposto por Djalma Guttemberg Siqueira Brêda contra o Acórdão 2380/2018-TCU-Segunda Câmara, que julgou irregulares suas contas e o condenou ao pagamento do débito apurado nos autos, bem como das multas previstas nos artigos 57 e 58 da Lei 8.443/92, em razão de irregularidades na prestação de contas e na execução do Convênio 538/2005, firmado com a Fundação Nacional de Saúde (Funasa) para a construção de melhorias habitacionais e controle da doença de Chagas em doze unidades residenciais no município de Piaçabuçu-AL;
ACORDAM os Ministros do Tribunal de Contas da União, reunidos em sessão de 2ª Câmara, diante das razões expostas pelo relator, com fundamento nos arts. 32, inciso I, e 33 da Lei 8.443/1992, em:
9.1. conhecer do Recurso de Reconsideração interposto pelo Sr. Djalma Guttemberg Siqueira Brêda para, no mérito, dar-lhe provimento parcial, no sentido de:
9.1.1. abater do débito constante do item 9.1 do Acórdão 2380/2018-TCU-Segunda Câmara o valor de R$ 9.832,23, a título de crédito correspondente a valor já recolhido, na data de 19/10/2007;
9.1.2. abater do débito constante do item 9.5 do Acórdão 2380/2018-TCU-Segunda Câmara o valor de R$ 7.229,14, a título de crédito correspondente a valor já recolhido, na data de 20/12/2017;
9.2. reduzir o valor da multa constante do item 9.2 (art. 57 da Lei 8.443/92) para R$ 1.000,00 (mil reais) ;
9.3. dar ciência desta decisão ao recorrente e aos demais interessados.

Recurso de reconsideração interposto por Djalma Guttemberg Siqueira Brêda (peça 43) contra o Acórdão 2.380/2018-TCU-2ª Câmara (peça 27), de Relatoria do Exm. Ministro José Múcio Monteiro.

Segunda Câmara

Município de Piaçabuçu - AL.

3. Interessados/Responsáveis/Recorrentes:
3.1. Interessada: Fundação Nacional de Saúde (26.989.350/0001-16).
3.2. Responsáveis: Djalma Guttemberg Siqueira Brêda (XXX.811.424-XX); Município de Piaçabuçu - AL (12.247.268/0001-01).
3.3. Recorrente: Djalma Guttemberg Siqueira Brêda (XXX.811.424-XX).

13.1. Ministros presentes: Ana Arraes (Presidente), Augusto Nardes, Aroldo Cedraz (Relator) e Raimundo Carreiro.
13.2. Ministros-Substitutos presentes: Marcos Bemquerer Costa e André Luís de Carvalho.

ACORDAO-COMPLETO-2545294

Acórdão de Relação 3974/2022 - Segunda Câmara

Acórdão de Relação

ACORDAO-COMPLETO-2425231

Acórdão de Relação 8811/2020 - Segunda Câmara

AROLDO CEDRAZ

Ministro José Mucio Monteiro.

Incluo como parte integrante deste Relatório, e transcrevo a seguir, a instrução de peça 56, que contou com a anuência do corpo dirigente da Serur (peça 57) :
"INTRODUÇÃO
1.	Trata-se de recurso de reconsideração interposto por Djalma Guttemberg Siqueira Brêda (peça 43) contra o Acórdão 2380/2018-TCU-Segunda Câmara (peça 27) , de Relatoria do Exm. Ministro José Múcio Monteiro.
1.1	A deliberação recorrida apresenta o seguinte teor:
VISTOS, relatados e discutidos estes autos que tratam de tomada de contas especial, instaurada pela Fundação Nacional de Saúde (Funasa) , em desfavor de Djalma Guttemberg Siqueira Brêda, ex-prefeito de Piaçabuçu/AL, em razão de omissão no dever de prestar contas e não comprovação da boa e regular aplicação quanto aos recursos repassados ao município por força do Convênio 538/2005.
ACORDAM os Ministros do Tribunal de Contas da União, reunidos em sessão da 2ª Câmara, diante das razões expostas pelo Relator, e com fundamento nos arts. 1º, inciso I, 16, inciso III, alíneas "a" e "c", 19, caput e parágrafo único, 23, inciso III, 28, inciso II, 57, 58, inciso I, e 93 da Lei 8.443/1992, nos arts. 267 e 268, inciso I, do Regimento Interno do TCU, bem como no art. 6º, inciso I, c/c o art. 19, da Instrução Normativa TCU 71/2012, em:
9.1 julgar irregulares as contas de Djalma Guttemberg Siqueira condenando-o ao pagamento do débito de R$ 5.113,79 (cinco mil, cento e treze reais e setenta e nove centavos) , atualizado monetariamente e acrescido dos juros de mora, calculados a partir de 19/10/2007 até o dia do efetivo recolhimento, e fixando-lhe o prazo de 15 (quinze) dias, contados da ciência, para que comprove perante o TCU o recolhimento do montante aos cofres da Funasa;
9.2. aplicar a Djalma Guttemberg Siqueira multa, com fulcro no art. 57 da Lei 8.443/1992, no valor de R$ 2.000,00 (dois mil reais) , fixando-lhe o prazo de 15 (quinze) dias da notificação para que comprove perante o TCU o recolhimento desse valor aos cofres do Tesouro Nacional, o qual deverá ser atualizado monetariamente a partir da data do presente acórdão, se pago após o vencimento;
9.3. aplicar a Djalma Guttemberg Siqueira multa, com fulcro no art. 58, inciso I, da Lei 8.443/1992, no valor de R$ 5.000,00 (cinco mil reais) , fixando-lhe o prazo de 15 (quinze) dias da notificação para que comprove perante o TCU o recolhimento desse valor aos cofres do Tesouro Nacional, o qual deverá ser atualizado monetariamente a partir da data do presente acórdão, se pago após o vencimento;
9.4. autorizar a cobrança judicial das dívidas, caso não atendida a notificação;
9.5. determinar, quanto ao Município de Piaçabuçu/AL, por economia processual, o arquivamento do processo, sem julgamento do mérito e sem cancelamento da dívida a seguir especificada, em razão de o valor do dano, atualizado monetariamente, ser inferior ao limite fixado pelo Tribunal:
	Valor (R$) 
	Data

	R$ 1.149,89
	7/6/2016

	R$ 1.942,65
	23/10/2007

9.6. remeter cópia desta decisão à Procuradoria da República no Estado de Alagoas.
HISTÓRICO
2.	Cuidam os autos de TCE instaurada pela Fundação Nacional de Saúde (Funasa) , em desfavor do ex-prefeito de Piaçabuçu/AL, Djalma Guttemberg Siqueira Brêda, ante sua omissão quanto ao dever de prestar contas dos recursos repassados mediante o Convênio 538/2005, firmado junto àquela fundação. O ajuste tinha por objetivo a construção de melhorias habitacionais para o controle da doença de Chagas em doze unidades residenciais, no valor total de R$ 154.639,19, dos quais R$ 150.000,00 foram transferidos pela concedente.
3.	Os recursos federais foram repassados em três parcelas, correspondentes aos seguintes valores e datas: R$ 60.000,00, em 18/4/2007, R$ 60.000,00, em 24/5/2007, e R$ 30.000,00, em 19/10/2007. A vigência do ajuste ocorreu no período de 9/12/2005 a 17/10/2008, sendo 16/12/2008 o termo final para apresentação da prestação de contas.
4.	Considerando a apresentação intempestiva da prestação de contas, a execução parcial do pactuado, bem como a prestabilidade da parte realizada, por meio do Acórdão 2380/2018-TCU-Segunda Câmara (peça 27) , foram julgadas irregulares as contas do Sr. Djalma Guttemberg Siqueira Brêda, ex-Prefeito de Piaçabuçu/AL (gestão 2005/2008) . O ex-prefeito também fora condenado em débito e multas, nos termos dos itens 9.1 a 9.3 acima descritos.
5.	Registre-se que foram interpostos embargos de declaração (peça 32) , os quais foram conhecidos e, no mérito, rejeitados, por meio do Acórdão 5111/2018-TCU-Segunda Câmara (peça 37) .
6.	Examina-se, nesta oportunidade, o recurso de reconsideração interposto pelo Sr. Djalma Guttemberg Siqueira Brêda (peça 43) contra o citado julgado.
EXAME DE ADMISSIBILIDADE 
7.	O recurso preenche os requisitos de admissibilidade, conforme exigência do art. 33 da Lei 8.443/1992 (Lei Orgânica do TCU) . Refere-se, ainda, a responsável legitimada e meio recursal adequado para impugnar o Acórdão 2380/2018-TCU-Segunda Câmara (peça 27) .
8.	Dessa forma, ratificam-se as propostas de conhecimento do recurso, com efeito suspensivo, formuladas nos exames de peças 50-51, acolhidas pelo Relator, Ministro Aroldo Cedraz de Oliveira, conforme Despacho de peça 52.
EXAME DE MÉRITO
9.	Delimitação do recurso
10.		No recurso trazido (peça 43) , será necessário verificar, em síntese, se:
11.	Em preliminar
	a) houve prejuízo no contraditório e na ampla defesa, tendo em vista: 1) a não análise do pedido de produção de prova testemunhal; e ii) o transcurso de prazo superior a 5 anos entre o fato gerador (17/12/2008) e a citação válida (ordenada em 04/07/2016) .
12.	No mérito
	a) há prazo para que o TCU instaure TCE, considerando recentes julgados em recursos especiais (REsp) ;
	b) houve incidência da prescrição do débito, considerando julgados em recursos extraordinários (RExos) ; e
	c) a aplicação da multa após sua quitação configura bis in idem, bem como se é cabível a aplicação simultânea das multas do art. 57 e 58, I, ambos da Lei 8.433/1992.
13.	DAS PRELIMINARES
14.	Do prejuízo ao contraditório e a ampla defesa
15.	Em sua defesa (peça 43, p. 4-5 e 15-16) , sustentando prejuízo em seu direito ao contraditório e a ampla defesa, o recorrente sustenta que:
	a) houve prejuízo em sua defesa, devido à falta de análise do pedido de produção de prova testemunhal; e
	b) há ausência de pressuposto de constituição e desenvolvimento regular do processo, tendo em vista ter transcorrido o prazo superior a 5 anos entre a data provável de ocorrência do dano e sua citação válida;
16.	Assim, pede que seja reconhecido as limitações impostas ao exercício do direito ao contraditório e a ampla defesa para, assim, deixar de aplicar as sanções.
17.	Análise
18.	Acerca da prova testemunhal, cabe também destacar que o art. 162 do Regimento Interno do TCU determina que as provas produzidas perante esta Corte devem sempre ser apresentadas de forma documental, o que exclui a produção de prova testemunhal. Nesse sentido, segue enunciados extraídos da jurisprudência selecionada:
As normas processuais do TCU não preveem a colheita de depoimentos dos responsáveis ou de testemunhas, devendo o Tribunal pronunciar-se com base nas provas documentais. (Acórdão 2111/2016-TCU-Plenário, relator Ministro Augusto Nardes) 
O processo de controle externo no âmbito do TCU possui rito próprio, conforme disposto na Lei 8.443/1992 e no Regimento Interno/TCU, em que não há previsão para a oitiva de testemunhas ou coleta de depoimentos. (Acórdão 271/2014-TCU-Plenário, relator Ministro Benjamin Zymler) 
19.	Assim, o TCU pronuncia-se apenas com base nas provas documentais, já que as normas processuais que regulam a atuação do Tribunal não preveem a colheita de depoimentos de testemunhas. Portanto, não merece acolhimento as razões recursais que defendem eventual prejuízo a defesa, pois, independentemente da análise, não há possibilidade jurídica do pedido.
20.	No tocante ao prejuízo do contraditório e da ampla defesa pela tese de ausência de pressuposto de constituição e desenvolvimento regular do processo, por transcurso de prazo superior a 5 anos entre a período provável da ocorrência do dano (dez/2008) e da citação válida (ordenada em 04/07/2016, peça 7) , conforme consta nos autos, o ex-prefeito não teve sua defesa prejudicada, visto que o lapso temporal no caso foi de 8 anos e que durante toda a apuração da responsabilidade pela concedente (Funasa) houve diversas notificações sobre os resultados das vistorias e irregularidades apontadas (peça 1, p. 307, 337, 357, 397; peça 3, p. 172, 206, 260, 266, 275, 293, 297, 363, 369) . Ademais, consta nos autos que no ano de 2012, ou seja, lapso temporal menor, houve pedido de suspensão do processo de TCE (peça 3, p. 182-190) . Por fim, cumpre consignar item do Relatório do acórdão condenatório a respeito da questão:
34. O ex-prefeito, embora notificado em mais de uma oportunidade, desatendeu as chamadas da Funasa. Apenas em maio/2012 apresentou defesa, mesmo assim, sem apresentar nenhuma justificativa para seu ato omissivo e nenhum documento referente ao convênio. Apenas alegou, por meio de advogado, que já havia ação movida pelo município contra ele e que o processo da TCE deveria ser suspenso para aguardar o seu desfecho, o que foi pronta e acertadamente rejeitado pela Funasa. (Peça 29, Item 34 do Relatório do Acórdão 2380/2018-TCU-Segunda Câmara) 
21.	O longo decurso de tempo entre a data da transferência dos recursos ou fato gerador dos débitos impugnados e a instauração da TCE não é razão suficiente para o trancamento das contas, o qual só ocorrerá após a verificação de que o lapso temporal efetivamente prejudicar o exercício, pelo responsável, do direito à ampla defesa e ao contraditório. Dessa forma, considerando que o responsável teve inúmeras ciências das irregularidades apuradas durante todo o processo, não há de se falar em prejuízo a defesa e muito menos considerar as contas iliquidáveis. Nesse sentido, segue enunciados extraídos da jurisprudência selecionada:
Comprovado que o responsável teve ciência das irregularidades apuradas no processo antes do prazo de dez anos até a instauração da tomada de contas especial e sua citação, ou seja, no curso da fase interna da tomada de contas especial ou durante os procedimentos de exame das contas por parte da concedente, não se configura prejuízo à defesa em decorrência do transcurso de tal prazo. (Acórdão 1772/2017-TCU-Plenário, relator Ministro Augusto Sherman) 
O longo decurso de tempo para instauração da tomada de contas especial não é, por si só, razão suficiente para levar à presunção de prejuízo à ampla defesa e, por consequência, a se considerarem iliquidáveis as contas. Eventual impedimento à plenitude do exercício de defesa, ou mesmo dificuldade na sua realização, deve ser provado, cabendo à parte o ônus dessa evidenciação. (Acórdão 10452/2016-TCU-Segunda Câmara, relator Ministro Marcos Bemquerer) 
22.	O eventual impedimento à plenitude do exercício de defesa, ou mesmo dificuldade na sua realização em razão do transcurso de grande lapso temporal entre os fatos e a citação de responsável deve, em regra, ser objeto de prova, cabendo à parte esse ônus, o que não houve do presente caso.
23.	Portanto, entende-se pelo não provimento das razões recursais apresentadas.
24.	DO MÉRITO
25.	Da existência de prazo para que o TCU instaure TCE
26.	Em sua defesa (peça 43, p. 6-15 e 16-21) , alegando diferenças entre a TCE e a ação judiciais de ressarcimento ao erário, bem como garantias à segurança jurídica, o recorrente sustenta que:
	a) diferentemente da ação de ressarcimento ao Erário, a TCE está sujeita ao prazo decadencial de 5 anos desde quando exigível, nos termos do art. 1º do Decreto 20.910/32 e da Lei 9.873/99;
	b) há entendimento do STJ definindo o prazo de 5 anos para que o TCU instaure a TCE, conforme REsp 480.350/RS, julgado em 5/4/2016 e REsp 1.412.588/RN, julgado em 15/12/2016, entre outros julgados; e
	c) que os fatos geradores das despesas discutidas ocorreram há mais de 5 anos (ano de 2008, último ano do mandato da ex-prefeito, ora recorrente) , sendo que a TCE foi instaurada em 2016, ou seja, não há mais possibilidade de atuação do TCU.
27.	Assim, pede que seja reconhecido a limitação de atuação do TCU em instaurar a presente TCE, nos termos dos REsps e RExos colecionados.
28.	Análise	
29.	Preliminarmente cabe registrar que o cerne da questão é a possibilidade de punição por parte do TCU. A respeito do assunto, quanto à prescrição da pretensão punitiva, o certo é que o TCU, após intenso debate jurídico e divergência jurisprudencial, consolidou seu entendimento por meio de incidente de uniformização de jurisprudência, prolatado no âmbito do TC Processo 030.926/2015-7, e por intermédio do Acórdão 1441/2016-TCU-Plenário, relator Ministro Benjamin Zymler, no sentido de que a pretensão punitiva do Tribunal de Contas da União para imposição da penalidade de multa subordina-se ao prazo geral de prescrição indicado no art. 205 do Código Civil, que é de 10 anos.	
30.	Definiu ainda a decisão oriunda do incidente de uniformização que interrompe a prescrição o ato que ordenar a citação, audiência ou oitiva das partes no âmbito do Tribunal de Contas. 
31.	Também é oportuno registrar que o prazo decadencial previsto no art. 54 da Lei 9.784/1999 é aplicável ao TCU apenas como meio de autotutela no desempenho de sua função administrativa, não se aplicando ao exercício de sua competência constitucional de controle externo (Acórdão 3119/2018-TCU-Primeira Câmara, relator Ministro Walton Alencar Rodrigues) . 
32.	Nesse mesmo raciocínio, o Tribunal entendeu que a Lei 9.873/1999 e o Decreto 20.910/1932 não incidem sobre os processos de controle externo:
Não se aplicam aos processos de controle externo os prazos prescricionais previstos em normas que regulam a ação punitiva movida pela Administração Pública Federal no exercício do poder de polícia (Lei 9.873/1999) , ou que disciplinam a cobrança de dívidas passivas da União, dos Estados e dos Municípios, (Decreto 20.910/1932) . Com relação a cobrança de débito, são imprescritíveis as ações de ressarcimento em favor do erário. (Acórdão 825/2014-TCU-Segunda Câmara, relator Ministro Jose Jorge) 
Ante a inexistência de normativo específico acerca da prescrição da pretensão punitiva do TCU, aplicam-se aos processos de controle externo as regras gerais do Código Civil, e não as da Lei 9.873/1999 e do Decreto 20.910/1932. No caso de atos irregulares praticados à luz do Código Civil de 1916, aplica-se a regra intertemporal do art. 2.028 do Código Civil de 2002. (Acórdão 828/2013-TCU-Plenário, relator Ministro Benjamin Zymler) 
33.	Analisando-se os elementos dos autos, constata-se que o ato que ordenou a citação ocorreu em 04/07/2016 (peça 7) , ou seja, em intervalo menor de 10 anos do prazo final para prestação de contas dos recursos recebidos, ou seja, 16/12/2008  (peça 1. p. 155 e 209) , termo a quo para contagem do prazo prescricional. Portanto, no presente caso, não houve a prescrição da pretensão punitiva da penalidade de multa.
34.	Relativamente ao fato de o STJ ter definido o prazo de 5 anos para que o TCU instaure a TCE, conforme REsp 480.350/RS, julgado em 5/4/2016 e REsp 1.412.588/RN, cabe esclarecer que a questão abordada é o estabelecimento de prazo decadencial para instauração de TCE. A respeito do tema, o entendimento do TCU é que a duração e a validade do processo de controle externo não se vinculam a prazo decadencial, pois se submetem a norma especial (Lei 8.443/1992 - Lei Orgânica do TCU) , que não regula a matéria decadência. Nesse sentido, segue enunciado extraído da jurisprudência selecionada:
A duração e a validade do processo de controle externo não se vinculam ao prazo decadencial previsto no art. 54 da Lei 9.784/1999 (norma geral) , porquanto aplicáveis as disposições da Lei 8.443/1992 (norma especial) , que não regula matéria de decadência. (Acórdão 1088/2015-TCU-Plenário, relator Ministro Augusto Nardes) 
Ao permitir a dispensa de instauração de tomada de contas especial após transcorridos dez anos desde o fato gerador, o TCU não fixou prazo prescricional ou decadencial, mesmo porque o direito de a União obter ressarcimento contra atos lesivos ao erário é imprescritível. (Acórdão 4052/2013-TCU-Primeira Câmara) 
35.	Dessa forma, entende-se pelo não provimento das razões recursais apresentadas.
36.	Da incidência da prescrição
37.	Em sua defesa (peça 43, p. 15-20) , rememora julgados do STF a respeito da prescritibilidade da ação de reparação de danos à Fazenda Pública, bem como registra que:
	a) no RExo 669.069/MG, o STF já entendeu que é prescritível a ação de reparação de danos à Fazenda Pública decorrente de ilícito civil;
	b) no RExo 852.475/SP, a tese definida pelo STF foi: "São imprescritíveis as ações de ressarcimento ao erário fundadas na prática de ato doloso tipificado na Lei de Improbidade Administrativa"; e
	c) no RExo 636.886/AL, que se discute a prescrição nas ações de ressarcimento ao erário fundadas em decisão de Tribunal de Contas, a repercussão geral já foi reconhecida;
38.	Assim, defende que o processo em questão deveria ser sobrestado até decisão de mérito do STF, tendo em vista se tratar de questão na qual há lapso temporal superior a 10 anos entre o fato gerador da despesa impugnada e a citação do responsável.
39.	Análise
40.	Relativamente ao débito, o entendimento jurisprudencial desta Corte de Contas é pacífico no sentido de que não têm caráter punitivo, possuindo, essencialmente, natureza jurídica de reparação civil pelo prejuízo causado ao erário, não sendo alcançada pelo instituto da prescrição. Portanto, são imprescritíveis, por força do art. 37, § 5º, da Constituição Federal de 1988 e da Súmula TCU 282. Nesse diapasão, segue enunciados extraídos da jurisprudência selecionada:
A tese fixada pelo STF no RE 669.069 (Repercussão Geral 666) , que trata da incidência da prescrição nos débitos com a União decorrentes de ilícitos civis (prazo prescricional de cinco anos) , não alcança prejuízos que decorram de ilícitos administrativos, como a não comprovação da regular gestão de recursos públicos, que são imprescritíveis. (Acórdão 11228/2017-TCU-Primeira Câmara, relator Ministro Benjamin Zymler) 
A condenação em débito em processo de tomada de contas especial não tem caráter punitivo, possuindo, essencialmente, natureza jurídica de reparação civil pelo prejuízo causado ao erário, não sendo alcançada pelo instituto da prescrição da pretensão punitiva. (Acórdão 4214/2017-TCU-Primeira Câmara, relator Ministro Benjamin Zymler) 
O reconhecimento da prescrição da pretensão punitiva não implica o afastamento do débito, porquanto as ações de ressarcimento movidas pelo Estado contra os agentes causadores de danos ao erário são imprescritíveis, nos termos do art. 37, § 5º, da Constituição Federal e da Súmula TCU 282. (Acórdão 76/2017-TCU-Plenário, relatora Ministra Ana Arraes) 
Súmula TCU 282: As ações de ressarcimento movidas pelo Estado contra os agentes causadores de danos ao erário são imprescritíveis. (Acórdão 2166/2012-TCU-Plenário, relatora Ministra Ana Arraes) 
41.	Especificamente acerca dos Recursos Extraordinários trazidos pelo recorrente, cabe esclarecer que o RE 669.069/MG e o RE 852.475/SP abordaram questões distintas, isto é, ilícito civil e improbidade administrativa, respectivamente, assim, não possuem correlação com as competências constitucionais desta Corte de Contas. Nesse diapasão, segue enunciados extraídos da jurisprudência selecionada:
O julgamento de mérito do RE 852.475/STF, com repercussão geral, que adotou a tese de que são imprescritíveis as ações de ressarcimento ao erário fundadas na prática de atos, desde que dolosos, tipificados na Lei 8.429/1992, não atinge os processos de controle externo, uma vez que estes não se originam de ações de improbidade administrativa, objeto daquela deliberação. (Acórdão 10046/2018-TCU-Segunda Câmara, relator Ministro Marcos Bemquerer) 
O reconhecimento da prescrição de ações de ressarcimento ao erário no julgamento do Recurso Extraordinário 669.069/MG (Repercussão Geral 666) não atinge os processos de controle externo, uma vez que a decisão do STF se aplica apenas a ações de reparação de danos à Fazenda Pública decorrente de ilícito civil, ou seja, circunscreve-se à prática de atos danosos ao erário que violem normas de Direito Privado. (Acórdão 2469/2018-TCU-Plenário, Ministro Augusto Sherman) 
42.	No tocante ao RE 636.886/AL, embora trate do ressarcimento do débito decorrentes de processos de TCE, isto é, de competência dos Tribunais de Contas, a suspensão das demandas pelo STF atinge apenas a fase judicial do título extrajudicial, não alcançando os processos de controle externo em trâmite. Nesse sentido, segue enunciado extraído da jurisprudência selecionada:
A suspensão pelo STF das demandas nas quais esteja em questão a prescritibilidade da pretensão de ressarcimento ao erário com base em decisão de tribunal de contas (RE 636.886/STF) alcança tão somente a fase judicial de cobrança do título extrajudicial, não atingindo os processos de controle externo em trâmite. Até julgamento definitivo em contrário pelo STF, permanecem imprescritíveis as pretensões de ressarcimento decorrentes de tomadas de contas especiais. (Acórdão 7930/2018-TCU-Segunda Câmara, relatora Ministra Ana Arraes) 
43.	Dessa forma, no presente caso, devem prosseguir os processos de controle externo de ressarcimento ao erário, permanecendo o entendimento da imprescritibilidade dessas pretensões.
44.	Portanto, entende-se pelo não provimento das razões recursais apresentadas.
45.	Da possibilidade de bis in idem na aplicação da multa após sua regular quitação, bem como do seu cabimento simultâneo (arts. 57 e 58, inciso I, da LO/TCU) 
46.	Em sua defesa (peça 43, p. 21-22) , além de indagar que a aplicação da multa após a sua regular quitação é caso de bis in idem e enriquecimento ilícito, o recorrente sustenta a inaplicabilidade da aplicação simultânea das multas dos arts. 57 e 58, inciso I, da LO/TCU.
47.	Análise
48.	O responsável aduz que os débitos foram adimplidos antes do Acórdão condenatório (peça 43, p. 21) . Essa alegação já tinha sido apresentada quando dos embargos (peça 32, p. 20) , momento em que anexou aos autos comprovantes de pagamentos nos valores de R$ 9.832,23 e R$ 7.229,14, realizados, respectivamente, em 05/11/2017 e 20/12/2017 (peça 33) . Ademais, cabe registrar que o pagamento do débito antes do ofício citatório ter sido entregue ao responsável (peças 8 e 9) não tem condão de modificar o mérito do julgamento das contas, nos termos do voto condutor do Acórdão 2144/2018-TCU-Plenário, cujo teor, no que interessa transcreve-se abaixo:
23.Atualmente, a jurisprudência majoritária desta Corte é no sentido de que o recolhimento antecipado do débito não é suficiente para que se considere a dívida quitada (Acórdão 2434/2016-TCU-Plenário, 9.529/2017-TCU-Segunda Câmara, 2.399/2017-TCU-Primeira Câmara e 4.428/2018-TCU-Primeira Câmara) . Para tanto, seria necessário que restasse caracterizada a inexistência de outras irregularidades nas contas e a ocorrência de boa-fé do responsável, com fundamento no § 2º do art. 12 da Lei 8.443/1992 e no § 2º do art. 202 do Regimento Interno do TCU.
24.Embora o entendimento adotado, até o momento, por esta Corte, se baseie em interpretação que considero possível de ser extraída dos dispositivos normativos acima transcritos, trago à apreciação de Vossas Excelências outra visão sobre o assunto, que considero mais aderente aos objetivos institucionais deste Tribunal e mais coerente do ponto de vista prático.
25.Preto no branco, o que o § 2º do art. 12 da Lei 8.443/1992 e o § 2º do art. 202 do Regimento Interno do TCU consignam é que o recolhimento antecipado do débito não é suficiente para sanear o processo.
26.Isso significa que, independentemente de se considerar, ou não, que o pagamento antecipado da dívida opera sua quitação perante o cofre credor, as contas dos responsáveis permanecem sujeitas à apreciação, que perpassará pela análise de sua boa-fé e da existência de outra irregularidade nas contas.
27.Relembro que a condenação em débito não é condição sine qua non para que as contas de um responsável sejam julgadas irregulares nesta Corte.
28.Ou seja, ainda que, na fase de julgamento dos autos, não haja condenação em débito, não há qualquer impedimento a que, diante da impossibilidade de se comprovar a boa-fé dos responsáveis ou da existência de outras irregularidades, suas contas sejam julgadas irregulares e seja aplicada a multa prevista no art. 58, inciso I, da Lei 8.443/1992.
 (...) 
47.Remanesce, portanto, a necessidade de avaliar a boa-fé dos responsáveis e a existência de outras irregularidades nas contas.
[...]
49.Embora não haja outras irregularidades nas contas ora apreciadas, não foi possível comprovar a boa-fé dos dirigentes do [convenente]. Considerando que essa análise repercute, também, no julgamento das contas do [convenente], consigno que devem ser julgadas irregulares as suas contas e as de seus dirigentes, nos termos do art. 202, § 6º, do Regimento Interno do TCU.
50.Caberia, ainda, a aplicação da multa prevista no art. 58, inciso I, da Lei 8.443/1992 aos dirigentes 
49.	Assim sendo, o pagamento da parte ou totalidade do débito após a citação e antes do acórdão condenatório não faz com que se altere o julgamento das contas, as quais devem permanecer irregulares. No caso, deve-se lançar a crédito no item 9.1 o valor de R$ 9.832,23 pago em 05/11/2017,   para reduzir o débito calculado a partir do dia 19/10/2007, bem como readequar a multa proporcional ao débito.
50.	Cumpre consignar ainda que, no item 17 do Voto do Ministro Relator (peça 38) , no âmbito do Acórdão 5111/2018-TCU-Segunda Câmara (peça 37) , que conheceu os embargos de declaração, para, no mérito, rejeitá-los, registrou-se que o pagamento de R$ 7.229,14, feito em 20/12/2017, apresentado a título de quitação foi assumido pelo ente público, não devendo ser considerados para o pagamento do débito imputado ante a responsabilidade pessoal do ex-prefeito.
51.	Por fim, eventual fato que possibilitaria o julgamento pela regularidade com ressalva seria a quitação do débito, o reconhecimento da boa-fé e a inexistência de outras irregularidades, conforme art. 12, § 2°, da Lei 8.443/1992 e do art. 202, § 4°, do Regimento Interno do TCU, situação não reconhecida no Acórdão 2380/2018-TCU-Segunda Câmara (peça 27) . 
52.	Assim, caso não reste caracterizada a boa-fé do responsável ou na subsistência de outras irregularidades, o que ocorreu no presente caso (apresentação intempestiva da prestação de contas) as contas são julgadas irregulares com aplicação da multa prevista no art. 58, inciso I, da Lei 8.443/1992.
53.	Sobre a possibilidade de aplicação concomitante das multas previstas nos arts. 57 e 58 da Lei 8.443/1992 ao mesmo responsável, é possível quando os fatos motivadores de cada penalidade são distintos. Como jurisprudências relativas ao tema, tem-se os Acórdão 4342/2018-TCU-Segunda Câmara, relatora Ministra Ana Arraes e 1.592/2017-TCU 1ª Câmara, relator Ministro Bruno Dantas.
54.	No presente caso, a aplicação da multa do art. 57, proporcional ao débito, por irregularidades na aplicação dos recursos, não interfere tem conexão com a aplicação da multa do art. 58, I, que foi aplicada em razão da apresentação intempestiva da prestação de contas.
22. Acerca da responsabilização do ex-prefeito sobre a irregularidade de omissão no dever de prestar contas, a Secex/AL entende que não houve um mero cumprimento intempestivo desta obrigação, em especial por considerar que o responsável fora notificado diversas vezes pela Funasa, porém permaneceu silente no decorrer de aproximadamente oito anos.
23. Há de se registrar que, em casos de apresentação intempestiva da prestação de contas, a jurisprudência desta Corte para situações similares à destes autos é no sentido de julgar as contas do responsável irregulares, ensejando a aplicação de multa fundada no art. 58, inciso I, da Lei 8.443/1992. O Tribunal considera, apenas excepcionalmente, as contas regulares com ressalva, relevando a omissão inicial, se o processo ainda se encontrar sob a análise do órgão repassador quando o gestor encaminha a documentação faltante. (Peça 27, Itens 22-23 do Voto do Acórdão 2380/2018-TCU-Segunda Câmara) 
55.	Assim, pelo exposto, entende-se pelo provimento parcial das razões recursais apresentadas, para retificar o Acórdão 2380/2018-TCU-Segunda Câmara, passando a constar contas julgadas irregulares, e respectivos débitos proporcionais, considerando os valores já recolhidos.
CONCLUSÃO
56.	Em face da análise das razões recursais apresentadas, concluiu-se que:
	a) não houve prejuízo ao contraditório e a ampla defesa pelo transcurso de prazo superior a 5 anos entre a data provável do débito e a citação da responsável, tampouco as contas merecem ser consideradas iliquidáveis, tendo em vista que, durante toda a apuração da responsabilidade pela concedente (Funasa) , houve diversas notificações sobre os resultados das vistorias e irregularidades apontadas, bem como ausentes provas concretas de efetivos prejuízos gerados.
	b) a pretensão punitiva do Tribunal de Contas da União para imposição da penalidade de multa se subordina ao prazo geral de prescrição indicado no art. 205 do Código Civil, que é de 10 anos. A duração e a validade do processo de controle externo não se vinculam a prazo decadencial, pois se submetem a norma especial (Lei 8.443/1992 - Lei Orgânica do TCU) , que não regula a matéria decadência.
	c) a suspensão pelo STF das demandas nas quais esteja em questão a prescritibilidade da pretensão de ressarcimento ao erário com base em decisão de tribunal de contas (RE 636.886/STF) alcança tão somente a fase judicial de cobrança do título extrajudicial, não atingindo os processos de controle externo em trâmite. Até julgamento definitivo em contrário pelo STF, permanecem imprescritíveis as pretensões de ressarcimento decorrentes de tomadas de contas especiais.
	d) apenas mediante o reconhecimento da quitação do débito, da ocorrência de boa-fé e da inexistência de outras irregularidades as contas poderão ser julgadas regulares com ressalvas, nos termos do art. 12, § 2°, da Lei 8.443/1992 e do art. 202, § 4°, do Regimento Interno do TCU.
	e) é possível a aplicação concomitante das multas previstas nos arts. 57 e 58 da Lei 8.443/1992 ao mesmo responsável quando os fatos motivadores de cada penalidade são distintos
PROPOSTA DE ENCAMINHAMENTO
57.	Ante o exposto, submetem-se os autos à consideração superior, propondo-se, com fundamento nos arts. 32, I, e 33 da Lei 8.443/1992 para:
	I - conhecer do recurso de reconsideração interposto pela Sra. Djalma Guttemberg Siqueira Brêda contra o Acórdão 2380/2018-TCU-Segunda Câmara, e, no mérito, dar provimento parcial, no sentido de abater dos débitos (itens 9.1 e 9.5) , a título de crédito, os respectivos valores já recolhidos (peça 33) , readequando proporcionalmente a multa aplicada (itens 9.2) , bem como permanecendo o julgamento pela irregularidade das contas e a multa do item 9.3; e
	II - dar ciência da deliberação ao recorrente, ao órgão concedente dos recursos e à Procuradoria da República no Estado de Alagoas [cf. item 9.6 do acórdão recorrido]."
2.	Anuindo ao exame da Serur, o Ministério Público junto ao Tribunal acrescentou as seguintes considerações (peça 59) :
"4.	De minha parte, manifesto-me de acordo com o encaminhamento sugerido pela Serur.
5.	O Convênio 538/2005 tinha por objeto a execução de melhorias habitacionais para o controle da doença de Chagas em doze unidades habitacionais e esteve vigente entre 9/12/2005 e 17/10/2008. O ajuste foi orçado em R$ 154.639,19, sendo R$ 150.000,00 em recursos federais e o aporte de R$ 2 mil em contrapartida para as obras de construção das casas, além da aplicação de R$ 2.639,19 em recursos do município para execução do Programa de Educação em Saúde e Mobilização Social (PESMS) (peça 1, p. 21 e 125) .
6.	Os recursos federais foram transferidos em três parcelas, sendo as duas primeiras de R$ 60 mil e a terceira de R$ 30 mil, conforme créditos na conta vinculada em 20/4/2007, 29/5/2007 e 23/10/2007 (peça 22, p. 62-63 e 68) .
7.	O débito de R$ 5.113,79, imputado ao recorrente, decorre da não comprovação da regular execução desses recursos, tendo em vista que, apesar de os recursos federais terem sido repassados integralmente, o percentual de execução física foi calculado em 96,68% (peça 28, item 20) .
8.	A meu ver, as alegações preliminares de cerceamento de defesa, de prescrição e de repercussões das decisões do Supremo Tribunal Federal nos recursos extraordinários 669.069/MG, 852.475/SP e 636.886/AL no âmbito do presente processo foram adequadamente refutadas pela Serur, dispensando considerações adicionais.
9.	No que tange aos impactos das decisões do Superior Tribunal de Justiça no âmbito dos RESp 1.480.350/RS e 1.412.588/RN, ressalto que o tema foi objeto de análise por esta Corte, por meio do Acórdão 5111/2018-TCU-Segunda Câmara, quando do exame dos embargos de declaração (peças 37-38) . Assim se manifestou o relator, Ministro José Múcio Monteiro, no voto condutor do referido acórdão:
13. Nada obstante, sobre a matéria da prescrição, esta Corte tem entendimento firmado sobre a amplitude do art. 37, § 5º, da Constituição Federal na Súmula 282, que estabelece que "as ações de ressarcimento movidas pelo Estado contra os agentes causadores de danos ao erário são imprescritíveis", não assistindo razão ao embargante.
14. As decisões mencionadas no recurso não constituem jurisprudência pacífica do STJ sobre a interpretação a ser dada ao dispositivo constitucional mencionado, mas apenas revelam divergência entre os membros daquela Casa sobre casos concretos que abordam esta matéria. Do mesmo modo, a repercussão geral reconhecida no âmbito do RE 669.069-RG/MG, Rel. Min. Teori Zavascki, alcança apenas ações de ressarcimento ao erário decorrente de ilícitos civis e, portanto, não alcança esta tomada de contas especial. (destacamos) 
10.	Quanto ao comprovante juntado à peça 33, p. 5, que demonstra o recolhimento de R$ 9.832,23 em 5/11/2017, compartilho do entendimento da Serur de que deve ser lançado a crédito no item 9.1 do acórdão recorrido, devendo ser avaliados possíveis reflexos do referido pagamento na multa aplicada no item 9.2 do mesmo julgado.
11.	Ressalto que, apesar de o recolhimento ser anterior à prolação do Acórdão 2380/2018-TCU-Segunda Câmara, como não houve reconhecimento da boa-fé e há outra irregularidade (apresentação intempestiva da prestação de contas) , não fica afastada a incidência de juros moratórios, tampouco a irregularidade das contas, como se observa do seguinte precedente colhido da jurisprudência selecionada do TCU:
Enunciado da Jurisprudência Selecionada (Acórdão 5218/2013-TCU-Segunda Câmara) 
O pagamento do débito após a citação e antes do julgamento, apenas atualizado monetariamente, não afasta a incidência dos juros moratórios sobre o montante apurado, caso o Tribunal, não reconhecendo a boa-fé do responsável, decida pela irregularidade das contas. (destacamos) 
12.	Quanto ao pagamento de R$ 7.229,14, feito pelo Município de Piaçabucu/AL em 20/12/2017 (peça 33, p. 4) , este deve ser lançado a crédito no item 9.5, relativo ao débito sob responsabilidade do ente federado.
13.	Manifesto minha concordância, ainda, quanto à manutenção da multa do art. 58, inciso I, da Lei 8.443/1992, aplicada por meio do item 9.3 do Acórdão 2380/2018-TCU-Segunda Câmara. Como bem colocado pela unidade instrutiva, não há óbices à aplicação concomitante das multas previstas nos arts. 57 e 58 da Lei 8.443/1992 ao mesmo responsável quando os fatos motivadores de cada penalidade são distintos, situação que se verifica no caso em exame:
54. No presente caso, a aplicação da multa do art. 57, proporcional ao débito, por irregularidades na aplicação dos recursos, não interfere [nem] tem conexão com a aplicação da multa do art. 58, I, que foi aplicada em razão da apresentação intempestiva da prestação de contas. (peça 56, p. 9) 
14.	Diante do exposto, este membro do Ministério Público de Contas manifesta-se de acordo com o encaminhamento sugerido pela unidade técnica (peças 56-57) ."
É o Relatório.

8.1. Fabiano de Amorim Jatobá (5675/OAB-AL) e outros, representando Djalma Guttemberg Siqueira Brêda.

Procurador Sergio Ricardo Costa Caribé.

RECURSO DE RECONSIDERAÇÃO. TOMADA DE CONTAS ESPECIAL. CONHECIMENTO. PROVIMENTO PARCIAL. AJUSTE DE VALORES DE DÉBITO E MULTA. CIÊNCIA.

TOMADA DE CONTAS ESPECIAL (TCE)

Secretaria de Recursos (Serur); Secretaria de Controle Externo de Tomada de Contas Especial (SecexTCE).

O presente Recurso de Reconsideração foi interposto por Djalma Guttemberg Siqueira Brêda contra o Acórdão 2380/2018-TCU-Segunda Câmara (Relator Ministro José Múcio Monteiro) , que julgou irregulares suas contas e o condenou ao pagamento do débito apurado nos autos, bem como das multas previstas nos artigos 57 e 58 da Lei 8.443/92, em razão de irregularidades na prestação de contas e na execução do Convênio 538/2005, firmado com a Fundação Nacional de Saúde (Funasa) para a construção de melhorias habitacionais e controle da doença de Chagas em doze unidades residenciais no município de Piaçabuçu/AL.
2.	De início, cabe conhecer do recurso por estarem preenchidos os requisitos de admissibilidade previstos nos artigos 32, I, e 33 da Lei Orgânica do Tribunal de Contas da União.
3.	Em suas razões recursais, o Sr. Djalma Guttemberg Siqueira Brêda alega, em síntese a)  prejuízo em seu direito ao contraditório e à ampla defesa, devido à falta de análise do pedido de produção de prova testemunhal e ao transcurso de prazo superior a 5 anos entre a data provável de ocorrência do dano e sua citação válida; b) inobservância do prazo decadencial de 5 anos para a instauração da TCE, nos termos do Decreto 20.910/32, da Lei 9.873/99 e entendimento do STJ (REsp 1.480.350/RS, de 5/4/2016 e REsp 1.412.588/RN, de 15/12/2016) ; c) prescrição quanto à possibilidade de cobrança do débito (RExo 669.069/MG, RExo 852.475/SP e RExo 636.886/AL) ; e d) bis in idem na aplicação concomitante das multas dos arts. 57 e 58, inciso I, da LO/TCU, após a quitação do débito.
4.	Desde logo, registro que acolho integralmente o exame realizado pela Serur e as sugestões apresentadas pelo Ministério Público, incorporando seus fundamentos às minhas próprias razões de decidir, sem prejuízo dos destaques que farei adiante.
5.	Quanto ao alegado prejuízo ao contraditório e à ampla defesa, esclareço que a produção de prova testemunhal não está prevista nas normas legais e regimentais que regem o processo no Tribunal (Lei 8.443/92 e RI/TCU) , como bem pontuou a Serur no seguinte trecho de sua instrução técnica:
"Assim, o TCU pronuncia-se apenas com base nas provas documentais, já que as normas processuais que regulam a atuação do Tribunal não preveem a colheita de depoimentos de testemunhas. Portanto, não merece acolhimento as razões recursais que defendem eventual prejuízo a defesa, pois, independentemente da análise, não há possibilidade jurídica do pedido."
6.	No que diz respeito ao decurso de mais de cinco anos entre o cometimento das irregularidades e a instauração da TCE, bem como o alegado prazo decadencial de 5 anos para a instauração da TCE, importa dizer que a citação no âmbito deste Tribunal não leva à qualquer restrição da ação desta Corte de Contas, exceto se comprovado inconteste prejuízo à defesa e ao contraditório, o que não restou evidenciado neste caso. 
7.	Veja-se que, conforme relatou a Serur, "durante toda a apuração da responsabilidade pela concedente (Funasa) houve diversas notificações sobre os resultados das vistorias e irregularidades apontadas (peça 1, p. 307, 337, 357, 397; peça 3, p. 172, 206, 260, 266, 275, 293, 297, 363, 369) . Ademais, consta nos autos que no ano de 2012, ou seja, lapso temporal menor, houve pedido de suspensão do processo de TCE (peça 3, p. 182-190) (...) Dessa forma, considerando que o responsável teve inúmeras ciências das irregularidades apuradas durante todo o processo, não há de se falar em prejuízo a defesa e muito menos considerar as contas iliquidáveis".
8.	Também, não é possível afastar a ação deste Tribunal com fundamento nos julgados do Superior Tribunal de Justiça, indicados pelo recorrente. Nesse sentido, transcrevo trecho elucidativo constante do parecer do Procurador Sérgio Ricardo Costa Caribé (peça 59) : 
"9. No que tange aos impactos das decisões do Superior Tribunal de Justiça no âmbito dos RESp 1.480.350/RS e 1.412.588/RN, ressalto que o tema foi objeto de análise por esta Corte, por meio do Acórdão 5111/2018-TCU-Segunda Câmara, quando do exame dos embargos de declaração (peças 37-38) . Assim se manifestou o relator, Ministro José Múcio Monteiro, no voto condutor do referido acórdão:
13. Nada obstante, sobre a matéria da prescrição, esta Corte tem entendimento firmado sobre a amplitude do art. 37, § 5º, da Constituição Federal na Súmula 282, que estabelece que "as ações de ressarcimento movidas pelo Estado contra os agentes causadores de danos ao erário são imprescritíveis", não assistindo razão ao embargante.
14. As decisões mencionadas no recurso não constituem jurisprudência pacífica do STJ sobre a interpretação a ser dada ao dispositivo constitucional mencionado, mas apenas revelam divergência entre os membros daquela Casa sobre casos concretos que abordam esta matéria. Do mesmo modo, a repercussão geral reconhecida no âmbito do RE 669.069-RG/MG, Rel. Min. Teori Zavascki, alcança apenas ações de ressarcimento ao erário decorrente de ilícitos civis e, portanto, não alcança esta tomada de contas especial." (destacamos) 
9.	Vale acrescentar que, a respeito da prescrição para a cobrança do débito, importa reafirmar, nesta oportunidade, que a jurisprudência desta Corte de Contas ainda é pacífica no sentido de que as ações de ressarcimento movidas pelo Estado contra os agentes causadores de danos ao Erário são imprescritíveis, nos termos do art. 37, § 5º, da Constituição Federal, da Súmula TCU 282 e de farta jurisprudência do Tribunal. 
10.	Não é do desconhecimento deste Tribunal que, na sessão virtual encerrada no dia 17/04/2020, o Plenário do Supremo Tribunal Federal, ao apreciar o Recurso Extraordinário 636.886, decidiu, em repercussão geral, com 7 votos favoráveis e 3 votos com ressalvas, fixar a tese de que "É prescritível a pretensão de ressarcimento ao Erário fundada em decisão do Tribunal de Contas". Entretanto, a questão ainda está em análise interna pelo TCU, com vista à apresentação de recurso ao STF, prevalecendo, neste momento, a jurisprudência reinante, de modo que, neste momento, não há que se falar em prescrição do débito no prazo de 5 anos, como alega a recorrente.
11.	Nesse mesmo sentido têm caminhado os julgados desta Corte de Contas, a exemplo do entendimento acerca da prescrição da pretensão ressarcitória do TCU apresentado pelo Ministro Benjamin Zymler (Acórdão 5236/2020-TCU-Primeira Câmara, Sessão de 05/05/2020) , in verbis:
"12.	Enfatizo que estou aplicando a jurisprudência atual desta Corte de Contas sobre a matéria, consolidada na Súmula 282, para a prescrição do débito apurado e, no que tange à eventual aplicação de sanções, no incidente de uniformização de jurisprudência apreciado pelo Acórdão 1441/2016-TCU-Plenário, que adotou o prazo geral de prescrição indicado no art. 205 do Código Civil. Não desconheço que recentemente o Supremo Tribunal Federal, no âmbito do RE 636886/AL, fixou o seguinte enunciado para o Tema 899: "É prescritível a pretensão de ressarcimento ao erário fundada em decisão de Tribunal de Contas". Não obstante essa respeitável decisão, ainda pairam diversas dúvidas sobre a matéria, pois é possível a conclusão de que a deliberação não tratou da prescrição do processo de controle externo levado a cabo perante o Tribunal de Contas da União, mas sim da prescrição intercorrente ocorrida durante a fase de execução do acórdão condenatório do Tribunal.
13.	A decisão do STF versou sobre recurso extraordinário interposto pela União contra acórdão do Tribunal Regional Federal da 5ª Região que negou provimento a embargos de declaração opostos contra acórdão de sua lavra, assim ementado:
"EMENTA: TRIBUTÁRIO. PROCESSUAL CIVIL. EXECUÇÃO FISCAL. PROCESSO PARALISADO POR MAIS DE CINCO ANOS. PRESCRIÇÃO INTERCORRENTE. OCORRÊNCIA. 1. Para fins práticos, deve-se observar quando a Fazenda Pública foi intimada a providenciar o andamento do feito. Passados cinco anos sem diligências concretas, ocorre a prescrição intercorrente. Caso haja suspensão na forma do art. 40, da Lei n. 6.830/80, ocorre a extinção se o feito permanecer paralisado por mais de seis anos. 2. Na hipótese dos autos, houve o arquivamento sem baixa do processo em 12.08.1999 e até a data da sentença extintiva do feito em 05.06.2006, a Fazenda Nacional não apresentou nenhuma medida concreta quanto à localização do devedor ou de seus bens. Revela-se, portanto, inequívoca a ocorrência da prescrição intercorrente."
14.	No caso, a Fazenda Pública deixou a ação paralisada por mais de seis anos, o que ensejou a declaração de prescrição intercorrente no aludido caso concreto. Como se vê da leitura da ementa, a questão controversa em discussão naquela deliberação era unicamente a prescrição intercorrente ocorrida durante a fase de execução do acórdão condenatório do Tribunal.
15.	Com base nessa possível interpretação, a matéria decidida no aludido feito não teria nenhuma repercussão de ordem prática e jurídica na presente tomada de contas especial, cujo título executivo extrajudicial ainda não se formou. Caso a AGU, na execução de eventual decisão condenatória proferida neste feito, deixe de adotar as medidas pertinentes dentro do prazo de cinco anos, aí sim haverá a aplicação da tese emanada no RE 636886, com o reconhecimento da prescrição intercorrente da ação de ressarcimento ao erário fundada em decisão de Tribunal de Contas (a ação de execução fiscal) , pela hipotética inação da Fazenda Pública.
16.	Ainda que se interprete que a decisão do STF seja também aplicável à tramitação do processo de controle externo no âmbito do TCU, exsurgem outras diversas questões fundamentais para que esta Corte de Contas estabeleça novo tratamento acerca da prescrição do débito e da pretensão punitiva, em particular qual seria o dies a quo  (data de ocorrência do fato irregular ou data do seu conhecimento pelo TCU) e as hipóteses de interrupção da prescrição.
17.	Diante de todas as dúvidas ainda existentes sobre a decisão do STF no âmbito do RE 636886, opto por aplicar ao caso em exame a jurisprudência do TCU então existente, que se fundamenta no art. 37, § 5º, da Constituição Federal, no que tange ao ressarcimento do prejuízo, e no art. 205 da Lei 10.406/2002 (Código Civil) , no que se refere à pretensão punitiva." (grifos acrescentados) 
12.	Adicionalmente, é bom registrar que, nos termos do ainda vigente Acórdão 1441/2016-TCU-Plenário (Relator Ministro Benjamin Zymler) , que pacificou o entendimento deste Tribunal sobre esta matéria, a pretensão punitiva do Tribunal de Contas da União subordina-se ao prazo geral de prescrição indicado no art. 205 do Código Civil (dez anos) e sua contagem inicia-se a partir da data de ocorrência da irregularidade apurada (dez/2008, neste caso) e é interrompida pelo ato que ordenar a citação, a audiência ou oitiva da parte (4/7/2016, neste caso - peça 7) , de modo que não há que se falar em prescrição no presente caso, porque o prazo prescricional foi interrompido antes de completar dez anos.
13.	A propósito da pretensão punitiva desta Corte de Contas, não procede o argumento de bis in idem na aplicação concomitante das multas dos arts. 57 e 58, inciso I, da LO/TCU. Embora seja possível subsumir a multa do art. 58, inciso I, quando da aplicação da multa do art. 57, nota-se que não foi esta a opção do relator a quo, que preferiu aplicá-las separadamente, levanto em consideração, por um lado, a inobservância do prazo para a prestação de contas e, por outro lado, as irregularidades apuradas na aplicação dos recursos geridos. Concordam com essa opção tanto a Serur quanto o MP/TCU, que assim consignou em seu Parecer à peça 59:
"13. Manifesto minha concordância, ainda, quanto à manutenção da multa do art. 58, inciso I, da Lei 8.443/1992, aplicada por meio do item 9.3 do Acórdão 2380/2018-TCU-Segunda Câmara. Como bem colocado pela unidade instrutiva, não há óbices à aplicação concomitante das multas previstas nos arts. 57 e 58 da Lei 8.443/1992 ao mesmo responsável quando os fatos motivadores de cada penalidade são distintos, situação que se verifica no caso em exame:
54. No presente caso, a aplicação da multa do art. 57, proporcional ao débito, por irregularidades na aplicação dos recursos, não interfere [nem] tem conexão com a aplicação da multa do art. 58, I, que foi aplicada em razão da apresentação intempestiva da prestação de contas." (peça 56, p. 9) 
14.	Em relação ao débito, o fato de o recorrente ter realizado algum recolhimento antes do ofício citatório lhe ter sido entregue não é capaz, por si só, de modificar o mérito do julgamento das contas. De modo semelhante, o pagamento parcial ou total do débito após a citação e antes do acórdão condenatório também não é razão suficiente para modificar o julgamento das contas. 
15.	No presente caso, a Serur identificou adequadamente que "deve-se lançar a crédito no item 9.1 o valor de R$ 9.832,23 pago em 05/11/2017, para reduzir o débito calculado a partir do dia 19/10/2007, bem como readequar a multa proporcional ao débito". Acrescentou, ainda, que "no item 17 do Voto do Ministro Relator (peça 38) , no âmbito do Acórdão 5111/2018-TCU-Segunda Câmara (peça 37) , que conheceu os embargos de declaração, para, no mérito, rejeitá-los, registrou-se que o pagamento de R$ 7.229,14, feito em 20/12/2017, apresentado a título de quitação foi assumido pelo ente público, não devendo ser considerados para o pagamento do débito imputado ante a responsabilidade pessoal do ex-prefeito". A esse respeito, o MP/TCU acrescentou que "Quanto ao pagamento de R$ 7.229,14, feito pelo Município de Piaçabucu/AL em 20/12/2017 (peça 33, p. 4) , este deve ser lançado a crédito no item 9.5, relativo ao débito sob responsabilidade do ente federado".
16.	Entretanto, os citados recolhimentos não são suficientes para modificar o julgamento das contas especiais ora em exame recursal, uma vez que para eventual alteração do julgamento para a regularidade com ressalvas seria necessário também o reconhecimento da boa-fé e a inexistência de outras irregularidades no julgado ora recorrido, o que não se verifica no presente caso.
17.	Nesse mesmo sentido se manifestou o Parquet:
"11. Ressalto que, apesar de o recolhimento ser anterior à prolação do Acórdão 2380/2018-TCU-Segunda Câmara, como não houve reconhecimento da boa-fé e há outra irregularidade (apresentação intempestiva da prestação de contas) , não fica afastada a incidência de juros moratórios, tampouco a irregularidade das contas, como se observa do seguinte precedente colhido da jurisprudência selecionada do TCU:
Enunciado da Jurisprudência Selecionada (Acórdão 5218/2013-TCU-Segunda Câmara) 
O pagamento do débito após a citação e antes do julgamento, apenas atualizado monetariamente, não afasta a incidência dos juros moratórios sobre o montante apurado, caso o Tribunal, não reconhecendo a boa-fé do responsável, decida pela irregularidade das contas." (destacamos) 
	Com esses destaques, suficientes à negativa de provimento do recurso em exame, VOTO no sentido de que o Tribunal adote a deliberação que ora submeto à apreciação deste Colegiado.
TCU, Sala das Sessões Ministro Luciano Brandão Alves de Souza, em 28 de julho de 2020.
AROLDO CEDRAZ 
Relator